【裁判字號】    96,重訴,55
【裁判日期】    970916
【裁判案由】    排除侵害
【裁判全文】
臺灣屏東地方法院民事判決              96年度重訴字第55號
原      告  臺灣糖業股份有限公司
法定代理人  甲○○
訴訟代理人  邱芬凌    律師
複代理人    黃吉雄    律師
被      告  屏鋒股份有限公司
法定代理人  乙○○
                      2樓
上列當事人間請求排除侵害事件，本院於民國96年9 月2 日言詞
辯論終結，判決如下：
    主  文
被告應將坐落屏東縣屏東市○○段一二０二地號土地、同段一二
０四之一地號土地、同段一二０六地號土地、同段一二０八地號
土地、同段一二０九地號土地、同段一二四四之一地號土地、同
段一二八四地號土地、同段一二八五之一地號土地、同段一二八
六地號土地上之地上物（如大門、圍牆、造景、水池、樹本及附
圖之附表所示之地上物）拆除，並將前開土地返還原告。
被告應給付原告新臺幣伍拾肆萬貳仟零肆拾壹元，及自民國九十
六年七月七日起至清償日止，按週年利率百分之五計算之利息；
暨自民國九十六年六月一日起至返還前開土地之日止，按日給付
新臺幣貳仟伍佰拾元。
訴訟費用由被告負擔。
本判決第一項予原告以新臺幣壹仟貳佰捌拾伍萬肆仟佰肆拾
元供擔保後得假執行。
本判決第二項予原告以新臺幣壹拾捌萬零陸佰捌拾元供擔保後得
假執行。
    事實及理由
一、按訴狀送達後，原告不得將原訴變更或追加他訴，但於擴張
    或減縮應受判決事項之聲明者，不在此限。民事訴訟法第25
    5 條第1 項第3 款定有明文。本件原告原聲明：被告應將坐
    落屏東市○○段1202地號土地、同段1204-1地號土地、同段
    1206地號土地、同段1208地號土地、同段1209地號土地、同
    段1244-1地號土地、同段1284地號土地、同段1285-1地號土
    地、同段1286地號土地（下稱系爭土地）上地上物拆除，並
    給付原告新臺幣（下同）408,144 元，及自訴狀繕本送達翌
    日起即民國96年7 月7 日起至清償日止，按週年利率百分之
    5 計算之利息；暨自96年6 月1 日日起至返還土地之日止，
    按日給付3,457 元。於訴訟進行中，聲明變更為：被告應將
    系爭土地如附圖所示地上物拆除，並給付原告542,041 元，
    及自96年7 月7 日起至清償日止，按週年利率百分之5 計算
    之利息；暨自96年6 月1 日起至返還土地之日止，按日給付
    2,533元，經核與前開規定並無不合，應予准許。
二、原告主張：系爭土地為原告所有，前出租與被告，約定租金
    按土地申報地價百分之8.01計算，並加計百分之5 營業稅，
    若租金逾期繳納則按當期租金百分之0.1 計算違約金，租賃
    期間至96年2 月23日屆滿。惟被告迄今仍未清除土地上如附
    表所示之地上物，並將土地返還原告，95年度及96年度租金
    924,414 元、營業稅46,221元、違約金303,208 元未繳納，
    並受有相當於租金之不當得利248,198 元（96年2 月23日至
    96 年5月31日止），合計1,522,041 元，扣除履約保證金98
    萬元後，尚積欠542,041 元，另被告應自96年6 月1 日起至
    返還土地之日止，按日給付使用土地之不當得利2,533 元與
    原告，為此原告訴請排除侵害、返還租賃物及返還不當得利
    ，並聲明：如主文第1 項、第2 項所示；願供擔保為假執行
    。
三、被告則以：現與原告協調可否繼續使用土地等語置辯，並聲
    明：原告之訴駁回。
四、原告主張其為系爭土地所有權人，兩造間就系爭土地之租賃
    關係屆期終止，被告積欠租金而未繳納，並在系爭土地上建
    有地上物，且未返還系爭土地與原告等事實，業據其提出租
    賃契約（本院卷16-21 頁）、原告催告函（本院卷22頁）、
    郵局催告存證信函（本院卷23-24 頁）、現場照片10幀（69
    - 73頁）為證，並經本院於97年5 月23日至現場履勘屬實，
    並製有勘驗筆錄（本院卷93-94 頁），且為被告所不爭，可
    信為真實，則本件爭點為：原告訴請被告返還系爭土地，並
    應給付542,041 元及法定遲延利息，暨按日給付相當於租金
    之不當得利2,533 元，是否有理由？
五、本院就上述爭點判斷如下：
    按租賃定有期限者，其租賃關係於期限屆滿時消滅，承租人
    於租賃關係終止後，應返還租賃物與出租人，民法第450 條
    第1 項及第455 條定有明文。最高法院52年台上字第2209號
    判例可資參照。次按土地承租人僅得就其承租之範圍為使用
    、收益，倘其逾越承租範圍，占用未承租之土地而為使用、
    收益，即係無法律上之原因而受有相當於租金之利益，致土
    地所有人受有損害，土地所有人非不得依不當得利法則，請
    求其返還不當得利。亦有最高法院83年台上字第686 號判決
    可參。
  (一)依兩造租賃契約第3 條，系爭土地租賃期間約定至96年2 月
    22日止，約滿租賃關係即行消滅，此為兩造所不爭，而兩造
    間未有民法第451 條視為不定期租賃情事，則原告自租賃關
    係終止後，訴請被告請求返還系爭土地，即屬有據。
  (二)次依兩造租賃契約第4 條有關租金之計算及給付，每年租金
    按當期申報地價百分之8.01計算，為924,414 元，營業稅按
    租金百分之5 計算為46,221元，違約金則按租金百分之0.1
    計算，自95年4 月1 日起至96年2 月22日共328 日，違約金
    為303,208 元，合計1,273,843 元，扣除被告履約保證金98
    萬元後，尚有293,843 元，亦為兩造所不爭，則原告本於租
    賃之法律關係訴請被告給付293,843 元，及法定遲延利息，
    為有理由，應予准許。
  (三)兩造間現無租賃關係已如前述，被告固辯稱現無占有使用系
    爭土地，現為訴外人蔡豪使用，惟系爭土地既為出租與被告
    ，被告未將系爭土地返還原告，而另交予他人使用，不論為
    有償或為無償，被告不失為間接占有人，仍享有占有利益，
    自屬無法律上原因受有利益，應負不當得利返還責任。其受
    有之利益即相當於租金之利益，按兩造前訂之租賃契約，每
    年租金為924,414 元，每日租金應為2,533 元，則原告訴請
    自96年2 月23日至96年5 月31日止共98日，無權占有系爭土
    地使用費用248,198 元，及自96年6 月1 日起至返還土地之
    日止，按日給付相當於租金之不當得利2,533 元，為有理由
    。
  (四)從而，原告訴請被告應將系爭土地如附圖所示地上物拆除，
    並應給付原告542,041 元【計算式：租金924,414 元+ 營業
    稅46,221元+ 違約金303,208 元+ 逾期使用費248,198 元-
    履約保證金980,000 元＝542,041 元】，及自96年7 月7 日
    起至清償日止，按週年利率百分之5 計算之利息；暨自96年
    6 月1 日起至返還土地之日止，按日給付2,533 元，為有理
    由，應予准許。
六、據上論結，原告之訴為有理由，依民事訴訟法第78條、第39
    0 條第2 項，判決如主文。
中    華    民    國    97    年    9     月    16    日
                  民事第二庭  法  官  羅森德
以上為正本，係照原本作成。
如不服本判決，應於收受送達後20日內向本院提出上訴書狀，其
未表明上訴理由者，應於提出上訴後20日內向本院補提理由書狀
（均須按他造當事人之人數附繕本）。
                              書記官  蔣開屏
中    華    民    國    97    年    9     月    16    日


司法院資訊處製作；財團法人民間司法改革基金會備份。
